【裁判字號】    99,訴,3025
【裁判日期】    991229
【裁判案由】    偽造文書等
【裁判全文】
臺灣板橋地方法院刑事判決
                                      99年度訴字第3025號
公  訴  人  臺灣板橋地方法院檢察署檢察官
被      告  林冠賢
上列被告因詐欺等案件，經檢察官提起公訴（98年度少連偵字第
175號），本院依簡式審判程序，判決如下：
    主  文
林冠賢共同犯行使偽造私文書罪，處有期徒刑貳月，如易科罰金
，以新臺幣壹仟元折算壹日，偽造之「許毓翔」國民身分證、全
民健康保險卡、印章各壹枚、如附表一所示偽造之「許毓翔」印
文、簽名，均沒收；又共同犯行使偽造私文書罪，處有期徒刑貳
月，如易科罰金，以新臺幣壹仟元折算壹日，偽造之「白佳豐」
國民身分證、全民健康保險卡、印章各壹枚、如附表二所示偽造
之「白佳豐」印文、簽名，均沒收；又共同犯行使偽造私文書罪
，處有期徒刑貳月，如易科罰金，以新臺幣壹仟元折算壹日，偽
造之「許毓翔」國民身分證、全民健康保險卡各壹枚、如附表三
編號一所示偽造之「許毓翔」簽名，均沒收；又共同犯行使偽造
私文書罪，處有期徒刑貳月，如易科罰金，以新臺幣壹仟元折算
壹日，偽造之「許毓翔」國民身分證、全民健康保險卡各壹枚、
如附表三編號二所示偽造之「許毓翔」簽名，均沒收；又共同犯
行使偽造私文書罪，處有期徒刑貳月，如易科罰金，以新臺幣壹
仟元折算壹日，偽造之「許毓翔」國民身分證、全民健康保險卡
各壹枚、如附表一編號三所示偽造之「許毓翔」指印、簽名，均
沒收；又共同犯行使偽造私文書罪，處有期徒刑貳月，如易科罰
金，以新臺幣壹仟元折算壹日，偽造之「許毓翔」國民身分證、
全民健康保險卡各壹枚、如附表三編號四所示偽造之「許毓翔」
簽名，均沒收；又幫助犯詐欺取財罪，處有期徒刑貳月，如易科
罰金，以新臺幣壹仟元折算壹日；應執行有期徒刑陸月，如易科
罰金，以新臺幣壹仟元折算壹日，偽造之「許毓翔」國民身分證
、全民健康保險卡、印章各壹枚、偽造之「白佳豐」國民身分證
、全民健康保險卡、印章各壹枚、如附表一、附表三所示偽造之
「許毓翔」印文、指印、簽名、附表二所示偽造之「白佳豐」印
文、簽名，均沒收。
    事  實
一、林冠賢與少年黃ＯＯ（另案由本院少年法庭審理）及真實姓
    名年籍不詳綽號「石仔」（另由檢察官分案偵辦）之成年男
    子，共同意圖為自己不法所有，基於行使偽造私文書、特種
    文書及詐欺之犯意聯絡，先由林冠賢於民國98年4 月2 日前
    某日，在臺中市某處將其本人照片交付予少年黃ＯＯ後再轉
    交予「石仔」，復由「石仔」以不詳方式取得許毓翔及白佳
    豐之年籍資料後，偽造貼有林冠賢照片之「許毓翔」、「白
    佳豐」國民身分證及全民健康保險卡。嗣「石仔」於98年4
    月2 日上午某時許，在臺中市某處將上開偽造完成之「許毓
    翔」、「白佳豐」國民身分證及全民健康保險卡，暨偽造之
    「許毓翔」、「白佳豐」印章交付予林冠賢後，隨即偕同林
    冠賢駕車北上，共同為下列犯行，足生損害於行政機關對國
    民身分管理、國民健康保險局對納保人資格審核、金融機構
    、電信業者對於客戶資格審查及業務資料管理之正確性：
  (一)於98年4月2日上午11時許，前往址設臺北縣中和市○○路○
    段124號之兆豐國際商業銀行（下稱兆豐銀行）中和分行，
    由林冠賢冒用許毓翔名義，持上開偽造之國民身分證及健保
    卡供承辦人員核對身分而行使之，並於附表一所示申請文件
    上偽造許毓翔之印文及簽名後持以行使，致兆豐銀行中和分
    行承辦人員陷於錯誤，誤信係許毓翔本人所申請，因而同意
    開立帳號00000000000 號帳戶，並交給林冠賢上開帳戶之存
    摺及提款卡。
  (二)於同日16時許，前往址設臺北縣新莊市○○路320號之第一
    商業銀行（下稱第一銀行）頭前分行，由林冠賢冒用白佳豐
    名義，持上開偽造之國民身分證及健保卡供承辦人員核對身
    分而行使之，並於附表二所示申請文件上偽造「白佳豐」之
    印文及簽名後持以行使，致第一銀行頭前分行承辦人員陷於
    錯誤，誤以為係白佳豐本人所申請，因而同意開立帳號
    00000000000 號帳戶（戶名：白佳豐），並交給林冠賢上開
    帳戶之存摺及提款卡。
  (三)於同日18時許，前往新竹縣新豐鄉「全虹通訊行新豐站前店
    」，由林冠賢冒用許毓翔名義，持上開偽造之許毓翔國民身
    分證及健保卡，佯稱欲申請行動電話門號使用而行使之，並
    於附表三編號一所示申請文件上偽造「許毓翔」之印文及簽
    名後持以行使，致使該通訊行店員陷於錯誤，誤認係許毓翔
    本人申請行動電話門號，將和信電信0000000000號電話門號
    SIM 卡交付予林冠賢。
  (四)於同日18時54分許，前往新竹縣新豐鄉「欣豐通訊行」，由
    林冠賢冒用許毓翔名義，持上開偽造之許毓翔國民身分證及
    健保卡，佯稱欲申請行動電話門號使用而行使之，並於附表
    三編號二所示申請文件上偽造「許毓翔」之印文及簽名後持
    以行使，致使該通訊行店員陷於錯誤，誤認係許毓翔本人申
    請行動電話門號，將遠傳電信0000000000號電話門號SIM 卡
    交付予林冠賢。
  (五)於同日18時55分許，前往新竹縣新豐鄉「台灣大哥大新興特
    約服務中心」，由林冠賢冒用許毓翔名義，持上開偽造之許
    毓翔國民身分證及健保卡，佯稱欲申請行動電話門號使用而
    行使之，並於附表三編號三所示申請文件上偽造「許毓翔」
    之印文及簽名後持以行使，致使該承辦店員陷於錯誤，誤認
    係許毓翔本人申請行動電話門號，將台灣大哥大電信
    0000000000號電話門號SIM 卡交付予林冠賢。
  (六)於同日19時51分許，前往桃園縣中壢市「宣威通訊行」，由
    林冠賢冒用許毓翔名義，持上開偽造之許毓翔國民身分證及
    健保卡，佯稱欲申請行動電話門號使用而行使之，並於附表
    三編號四所示申請文件上偽造「許毓翔」之印文及簽名後持
    以行使，致使該通訊行店員陷於錯誤，誤認係許毓翔本人申
    請行動電話門號，將台灣大哥大電信0000000000號電話門號
    SIM 卡交付予林冠賢。
二、林冠賢詐得上開帳戶之存摺、提款卡、上列門號之SIM 卡後
    ，依其生活經驗、智識程度應能預見提供個人金融機構帳戶
    、行動電話門號予他人使用，將幫助犯罪集團或不法分子實
    施詐欺或其他財產犯罪，竟交付予「石仔」使用。嗣「石仔
    」所屬之詐欺集團成員取得上該帳戶後，分別實行下列詐欺
    犯行：(一)於同年4 月20日10時41分許，以撥打電話之方式，
    向謝錞其謊稱係臺灣桃園地方法院檢察署書記官劉文凱，並
    誆稱其因涉嫌詐欺罪嫌，要求其將存簿存款提領後，轉存至
    中央存款保險局監管云云，致謝錞其陷於錯誤，於同日14時
    許，前往址設臺中縣大里市○○路600 號之兆豐銀行大里分
    行，臨櫃匯款34萬5,000 元至林冠賢所偽以許毓翔名義所開
    設之兆豐銀行中和分行帳戶內；(二)又於同（20）日11時30分
    許，以撥打電話之方式，向陳蕙君佯稱係新竹縣警察局警察
    及新竹地檢署書記官，並詐稱其因涉嫌洗錢案件，要其將存
    簿存款轉存至中央存款保險局監管云云，致陳蕙君陷於錯誤
    ，於日15時10分許，前往址設臺北縣三重市○○路○ 段89號
    之第一銀行重陽分行，臨櫃匯款45萬元匯入林冠賢所偽以白
    佳豐名義所開設之第一銀行頭前分行帳戶，上述2 筆款項旋
    遭該犯罪集團成員提領一空。嗣謝錞其及陳蕙君發現受騙後
    報警處理，而林冠賢於犯罪後而未經發覺之前，即於98年5
    月27日前往彰化縣警察局鹿港分局和興派出所向警員自首並
    接受裁判，而查悉上情。
三、案經彰化縣政府警察局鹿港分局移送臺灣板橋地方法院檢察
    署檢察官偵查起訴。本院於準備程序進行中，林冠賢就被訴
    事實為有罪之陳述，經告知簡式審判程序之旨，並聽取各當
    事人之意見後，本院合議庭裁定由受命法官獨任進行簡式審
    判程序。
    理  由
一、上揭犯罪事實，業據被告林冠賢於警詢、偵訊及本院審理時
    自白不諱，核與同案被告少年黃ＯＯ於警詢、偵訊中證述內
    容，暨被害人謝錞其、陳蕙君分別於警詢及偵訊中指訴情節
    相符，此外並有兆豐銀行中和分行99年12月3 日99中和字第
    0147號函、第一銀行頭前分行99年12月2 日一頭前字第
    00198 號函（即開戶申請資料）及附表三所示之行動電話門
    號申請書影本各在卷可憑，足證被告之自白確與事實相符。
    從而本案事證明確，被告犯行堪予認定，自應依法論科。
二、按國民身分證為特許證之一種，而刑法所謂公印，係指公署
    或公務員職務上所使用之印信而言；又所謂公印或公印文，
    係專指表示公署或公務員資格之印信而言，即俗稱大印與小
    官章及其印文（最高法院22年度上字第1904號、69年度台上
    字第693 號判例意旨參照），故國民身分證上「內政部印」
    之印文，核屬刑法第218 條第1 項所稱之公印文，又偽造公
    印文，刑法第218 條既有獨立處罰之規定，且較刑法第212
    條之處罰為重，則於偽造刑法第212 條之特種文書同時偽造
    公印文者，即難置刑法第218 條處刑較重之罪於不問（司法
    院大法官會議釋字第82號解釋意旨參照）。查被告共同偽造
    上開身分證同時偽造其上之「內政部印」，係犯刑法第216
    條、第212 條、第218 條之行使偽造特種文書及偽造公印文
    罪，自論以較重之偽造公印文罪，不另論偽造及行使偽造特
    種文書罪。又戶籍法第75條於97年5 月28日修正公布，該條
    第1 項、第2 項規定「意圖供冒用身分使用，而偽造、變造
    國民身分證，足以生損害於公眾或他人者，處五年以下有期
    徒刑、拘役或科或併科新臺幣五十萬元以下罰金。行使前項
    偽造、變造之國民身分證亦同」。該法條係針對國民身分證
    之偽造、變造犯行予以明文規定，相較於刑法第21 2條係針
    對所有一般特種文書之偽造、變造犯行，係基於特別法之關
    係，因是戶籍法第75條第1 項第2 項規定，與刑法第216 條
    、第212 條乃法規競合，應擇重者即戶籍法第75條第1 項第
    2 項處斷。又戶籍法上揭規定與刑法第218 條規定則為想像
    競合關係，依刑法第35條第2 項主刑輕重標準之比較規定，
    刑法第218 條較戶籍法第75條為重，應從重論以刑法第218
    條之偽造公印文罪。核被告偽造國民身分證行使部分所為，
    應依較重之犯刑法第218 條第1 項偽造公印文罪論處；行使
    偽造全民健康保險卡部分，係犯刑法第216 條、第212 條之
    行使偽造特種文書罪；冒名行使偽造開設銀行帳戶資料部分
    ，係犯刑法第216 條、第210 條之行使偽造私文書罪；詐得
    冒名帳戶資料部分係犯第339 條第1 項之詐欺取財既遂罪；
    被告交付人頭帳戶、行動電話門號供詐騙集團使用，核係另
    犯刑法第30條第1 項、第339 條第1 項之幫助詐欺取財罪。
    被告偽造印章為偽造印文之部分行為，偽造印文及署名亦為
    偽造私文書之部分行為；偽造國民身分證、全民健康保險卡
    特種文書、開戶資料私文書等低度行為，則分別為進而行使
    之高度行為所吸收，均不另論罪。又被告基於冒名申辦帳戶
    、行動電話門號之犯意，同時偽造公印文、行使偽造特種文
    書、偽造文書予上開銀行行員、電信業者，藉以冒名詐得帳
    戶、行動電話門號，係以一行為觸犯上開數罪名，為想像競
    合犯，應各從罪質較重之偽造私文書罪論處；被告基於單一
    幫助犯意，於同一時、地，將上開詐得之帳戶、行動電話門
    號交給「石仔」後，幫助詐欺集團為二次詐欺行為，為想像
    競合犯，應論以一幫助詐欺取財罪。被告於事實欄一所為各
    次冒名申辦帳戶或門號之犯行，係於不同時間、地點所為，
    顯係基於各別之犯意所為，應予分論併罰。被告與「石仔」
    、黃姓少年及其所屬之詐騙集團成員間，就上開事實欄一犯
    罪之實行，有犯意聯絡與行為分擔，為共同正犯。被告就事
    實欄二部分所為，係詐欺取財之幫助犯，危害較實際施詐之
    正犯為輕，爰依刑法第30條第2 項規定減輕其刑。再被告於
    上開犯罪均未被發覺前，主動向警員自承犯行，事後並因此
    接受裁判，所為符合自首之規定，且顯示悔過之意，爰就事
    實欄一各罪均依刑法第62條前段規定減輕其刑，就事實欄二
    部分遞予減輕其刑。公訴意旨事實欄已論訴被告提供照片予
    「石仔」、黃姓少年，供該男子及所屬詐欺集團成員偽造國
    民身分證，而偽造國民身分證上有「內政部印」，亦有被告
    持向上開銀行開戶之偽造身分證影本在卷足憑，另已敘及受
    詐之銀行行員、電信業者將帳戶、提款卡、電話門號SIM 卡
    等有價值財物交予被告，故起訴書之證據並所犯法條欄，雖
    未論列刑法第218 條第1 項偽造公印文、同法第339 條第1
    項之詐欺取財既遂條文，惟起訴事實既已論及此部分事實，
    且偽造公印文部分與本案論罪科刑部分亦有想像競合犯之裁
    判上一罪關係，本院均應加予審理，附此敘明。爰分別審酌
    被告參與犯罪集團冒用他人名義申辦帳戶及門號，復提供與
    詐騙集團使用，致被害人遭詐騙損失金錢，助長不法份子財
    產犯罪風氣，對社會信賴及和諧造成嚴重不良影響，且致犯
    罪者之違法行為難以追查，所生危害甚大，應予非難，兼衡
    被告應係年紀尚輕，涉世較淺，致受友人之鼓動，未遠慮犯
    罪後果，事後尚知所為非當，難逃法網而主動自首犯罪，並
    積極協助警方調查其他犯嫌，犯後態度良好等一切情狀，就
    其所犯各罪，各從輕量處如主文所示之刑，並諭知易科罰金
    之折算標準，並定其應執行刑暨易科罰金之折算標準，以示
    懲儆。
三、偽造之「許毓翔」、「白佳豐」國民身分證、全民健康保險
    卡、印章，均未扣案，然為共犯「石仔」等人所有、因本案
    犯罪所得之物，被告供稱業已與詐得之存摺、提款卡、SIM
    卡一併交給「石仔」等人，然尚無證據證明已滅失，爰分別
    依刑法第38條第1 項第3 款、刑法第219 條規定沒收。至上
    揭偽造證件上，雖有偽造之公印文，原應依刑法第219 條規
    定沒收，惟因所附麗之上開偽造證件業經宣告沒收，爰不另
    為沒收之諭知。至被告林冠賢偽造並行使之申請書等私文書
    ，已為各該銀行、電信業者所有，然於附表一、附表二、附
    表三所示申請文件簽章欄上，以「許毓翔」、「白佳豐」名
    義所偽造之簽名、印文及指印，應依刑法第219 條規定宣告
    沒收。至被告林冠賢固坦承亦於上開文件之申請人姓名欄、
    戶名欄上書立「許毓翔」、「白佳豐」等字樣，然書立姓名
    於該欄位本無須有製作權限始得為之，縱由第三人（例如承
    辦人員）代書亦無不可，故各該由被告所書立之姓名，既非
    屬「偽造」之簽名，自無庸為沒收之諭知，附此說明。
據上論斷，應依刑事訴訟法第273 條之1 第1 項、第299 條第1
項前段，刑法第216 條、第210 條、第212 條、第218 條第1 項
、第339 條第1 項、第30條第1 項前段、第2 項、第55條、第62
條前段、第41條第1 項前段、第219 條、第51條第5 款，刑法施
行法第1 條之1 第1 項、第2 項前段，判決如主文。
本案經檢察官楊景舜到庭執行職務。
中    華    民    國    99    年    12    月    29    日
                  刑事第十六庭  法  官  王偉光
上正本證明與原本無異。
如不服本判決，應於送達後十日內敘明上訴理由，向本院提出上
訴狀（應附繕本）。
                                書記官  阮旭家
中    華    民    國    99    年    12    月    30    日
附錄論罪科刑法條
中華民國刑法第210條
（偽造變造私文書罪）
偽造、變造私文書，足以生損害於公眾或他人者，處 5 年以下
有期徒刑。
中華民國刑法第212條
（偽造變造特種文書罪）
偽造、變造護照、旅券、免許證、特許證及關於品行、能力服務
或其他相類之證書、介紹書，足以生損害於公眾或他人者，處 1
年以下有期徒刑、拘役或 3 百元以下罰金。
中華民國刑法第216條
（行使偽造變造或登載不實之文書罪）
行使第 210 條至第 215 條之文書者，依偽造、變造文書或登載
不實事項或使登載不實事項之規定處斷。
中華民國刑法第218條
（偽造盜用公印或公印文罪）
偽造公印或公印文者，處 5 年以下有期徒刑。
盜用公印或公印文足以生損害於公眾或他人者，亦同。
中華民國刑法第339條
（普通詐欺罪）
意圖為自己或第三人不法之所有，以詐術使人將本人或第三人之
物交付者，處 5 年以下有期徒刑、拘役或科或併科 1 千元以下
罰金。
以前項方法得財產上不法之利益或使第三人得之者，亦同。
前二項之未遂犯罰之。
 附表一
┌──┬───────────┬───────────────┐
│編號│   文  件  名  稱     │     偽    造    內    容     │
├──┼───────────┼───────────────┤
│ 一 │兆豐國際商業銀行新臺幣│1.存戶簽章欄之「許毓翔」印文1 │
│    │存摺綜合約定書        │  枚、簽名1枚                 │
│    │                      │2.立約定書人簽章欄之「許毓翔」│
│    │                      │  印文1枚、簽名1枚            │
├──┼───────────┼───────────────┤
│ 二 │兆豐國際商業銀行存款印│1.存戶簽章欄之「許毓翔」印文1 │
│    │鑑卡（正、反面）      │  枚、簽名1枚                 │
│    │                      │2.甲式簽章欄之「許毓翔」印文1 │
│    │                      │  枚                          │
│    │                      │3.存戶資料誤繕更正之「許毓翔」│
│    │                      │  印文1枚                     │
├──┼───────────┼───────────────┤
│ 三 │兆豐國際商業銀行金融卡│1.存戶簽章欄之「許毓翔」印文1 │
│    │轉帳申請暨約定書      │  枚、簽名1枚                 │
│    │                      │2.立約定書人簽章欄之「許毓翔」│
│    │                      │  印文1枚、簽名1枚            │
│    │                      │3.原開戶人簽章欄之「許毓翔」印│
│    │                      │  文1枚、簽名1枚              │
└──┴───────────┴───────────────┘
 附表二
┌──┬───────────┬───────────────┐
│編號│   文  件  名  稱     │     偽    造    內    容     │
├──┼───────────┼───────────────┤
│ 一 │第一銀行各類存款開戶暨│1.免發餘額核對單客戶簽章處「白│
│    │往來業務項目申請書    │  佳豐」印文1枚、簽名1枚      │
│    │                      │2.契約審閱聲明申請人欄「白佳豐│
│    │                      │  」印文1枚、簽名1枚          │
├──┼───────────┼───────────────┤
│ 二 │印鑑卡                │1.存戶簽章欄之「白佳豐」印文1 │
│    │                      │  枚、簽名1 枚                │
│    │                      │2.印鑑樣式欄「白佳豐」印文1枚 │
└──┴───────────┴───────────────┘
 附表三
┌──┬───────────┬───────────────┐
│編號│   文  件  名  稱     │     偽    造    內    容     │
├──┼───────────┼───────────────┤
│ 一 │和信電訊行動電話門號申│1.申請人簽名欄「許毓翔」簽名1 │
│    │請書（0000000000號）  │  枚                          │
│    │                      │2.監護人/代理人簽名欄「許毓翔 │
│    │                      │  」簽名1枚                   │
├──┼───────────┼───────────────┤
│ 二 │遠傳電信行動電話門號申│申請人簽名欄「許毓翔」簽名1枚 │
│    │請書（0000000000號）  │                              │
├──┼───────────┼───────────────┤
│ 三 │台灣大哥大預付卡申請書│申請人簽名欄「許毓翔」指印1枚 │
│    │（0000000000號）      │、簽名1枚                     │
├──┼───────────┼───────────────┤
│ 四 │台灣大哥大預付卡申請書│申請人簽名欄「許毓翔」簽名1枚 │
│    │（0000000000號）      │                              │
└──┴───────────┴───────────────┘


司法院資訊處製作；財團法人民間司法改革基金會備份。
